ACORDAO-COMPLETO-2277817

ACÓRDÃO 3868/2019 ATA 19/2019 - SEGUNDA CÂMARA

VISTOS, relatados e discutidos estes autos em que se apreciam os atos de concessão de aposentadoria a Erivania Nóbrega Fernandes Viana (XXX.483.824-XX) ; Ermengarda Torres Cavalcanti (XXX.282.784-XX) ; Kátia Lucena de Araujo (XXX.061.494-XX) ; Márcia de Medeiros Santiago (XXX.586.094-XX) ; Maria Ivone de Melo Pires Vilar (XXX.646.414-XX) ; Maria Jesus de Farias (XXX.118.914-XX) ; Maria de Fátima Ayres Borges (XXX.832.514-XX) ; Marília Mayer Freitas de Sousa (XXX.091.354-XX) ; Niesia Galdino do Nascimento (XXX.068.184-XX) , ex-servidoras do Núcleo Estadual do Ministério da Saúde no Estado da Paraíba (MS) .
ACORDAM os Ministros do Tribunal de Contas da União, reunidos em Sessão da Segunda Câmara, diante das razões expostas pelo Relator, nos termos dos arts. 71, inciso III, da Constituição Federal, 1º, inciso V, e 39, inciso II, da Lei 8.443/1992, e 260 do Regimento Interno do Tribunal de Contas da União, em:
9.1 considerar prejudicada, por perda de objeto, a análise do ato de aposentadoria emitido em favor da servidora Erivania Nóbrega Fernandes Viana (XXX.483.824-XX) , em razão de seu falecimento;
9.2 considerar legais os demais atos de aposentadoria constantes dos autos, ordenando-lhes os respectivos registros;
9.3 determinar ao Núcleo Estadual do Ministério da Saúde no Estado da Paraíba que:
9.3.1 adote as medidas cabíveis, no prazo de 15 (quinze) dias a contar da ciência deste acórdão, sob pena de responsabilização solidária da autoridade omissa, nos termos do art. 71, inciso IX, da Constituição Federal e art. 6º, §2º, da Resolução-TCU 206/2007, para:
9.3.1.1 suspender os pagamentos da Diferença Individual da Lei 12.998/2014 às servidoras Kátia Lucena de Araujo (XXX.061.494-XX) , Maria de Fátima Ayres Borges (XXX.832.514-XX) , Maria Jesus de Farias (XXX.118.914-XX) , Maria Ivone de Melo Pires Vilar (XXX.646.414-XX) e Ermengarda Torres Cavalcanti (XXX.282.784-XX) ; e
9.3.1.2 suspender os pagamentos da parcela judicial relativa à GDATA à servidora Ermengarda Torres Cavalcanti (XXX.282.784-XX) .
9.3.2 dê ciência do inteiro teor deste acórdão, bem como do relatório e do voto que o fundamentam, às interessadas, alertando-as de que o efeito suspensivo proveniente da interposição de eventuais recursos não as exime da devolução dos valores percebidos indevidamente após a respectiva notificação, caso os recursos não sejam providos; e
9.3.3 envie a este Tribunal, no prazo de trinta dias, contados da ciência deste acórdão, documentos comprobatórios de que as interessadas estão cientes do julgamento deste Tribunal.
9.4 dispensar o ressarcimento dos valores indevidamente percebidos de boa-fé pelas interessadas relacionadas no item 9.3 supra, aplicando-se, por analogia, o Enunciado de Súmula 106 da jurisprudência do TCU; e
9.5 determinar a Secretaria de Fiscalização/Sefip que monitore o cumprimento das determinações contidas no item 9.3 supra.

Atos de aposentadoria

Segunda Câmara

Núcleo Estadual do Ministério da Saúde no Estado da Paraíba.

3. Interessados/Responsáveis:
3.1. Interessados: Erivania Nóbrega Fernandes Viana (XXX.483.824-XX); Ermengarda Torres Cavalcanti (XXX.282.784-XX); Kátia Lucena de Araujo (XXX.061.494-XX); Márcia de Medeiros Santiago (XXX.586.094-XX); Maria Ivone de Melo Pires Vilar (XXX.646.414-XX); Maria Jesus de Farias (XXX.118.914-XX); Maria de Fátima Ayres Borges (XXX.832.514-XX); Marília Mayer Freitas de Sousa (XXX.091.354-XX); Niesia Galdino do Nascimento (XXX.068.184-XX).

13.1. Ministros presentes: Ana Arraes (Presidente), Augusto Nardes e Raimundo Carreiro (Relator).
13.2. Ministro-Substituto convocado: Marcos Bemquerer Costa.

ACORDAO-COMPLETO-2476136

Acórdão 8074/2021 - Segunda Câmara

RAIMUNDO CARREIRO

Inicialmente, registro que atuo no presente processo por força do artigo 152 do Regimento Interno do TCU (RI/TCU) .
Trata-se da apreciação, para fins de registro, de atos de concessão de aposentadoria emitidos pelo Núcleo Estadual do Ministério da Saúde no Estado da Paraíba.
O Auditor da Secretaria de Fiscalização de Pessoal - Sefip procedeu a seguinte instrução do feito (peça 42) , verbis:
"INTRODUÇÃO
1.	Trata-se dos atos de concessão de aposentadoria a Erivania Nóbrega Fernandes Viana (CPF XXX.483.824-XX) , Kátia Lucena de Araújo (CPF XXX.061.494-XX) , Maria de Fátima Ayres Borges (CPF XXX.832.514-XX) , Maria Jesus de Farias (CPF XXX.118.914-XX) , Ermengarda Torres Cavalcanti (CPF XXX.282.784-XX) , Márcia de Medeiros Santiago (CPF XXX.586.094-XX) , Maria Ivone de Melo Pires Vilar (CPF XXX.646.414-XX) , Marília Mayer Freitas de Sousa (CPF XXX.091.354-XX) e Niesia Galdino do Nascimento (CPF XXX.068.184-XX) , ex-servidoras do Núcleo Estadual do Ministério da Saúde no Estado da Paraíba (MS) . 
2.	Os atos foram submetidos à apreciação do Tribunal de Contas da União (TCU) para fim de registro, nos termos do art. 71, inciso III, da Constituição Federal. O cadastramento e a disponibilização ao TCU ocorreram por intermédio do Sistema de Apreciação e Registro de Atos de Admissão e Concessões (Sisac) , na forma dos arts. 2o, caput e inciso II, e 4o, caput, da Instrução Normativa - TCU 55/2007.
HISTÓRICO
3.	O processo já recebeu instrução de mérito anterior (peça 4, p. 35-39) . No entanto, com a posterior prolação do Acórdão 587/2011-TCU-Plenário, o relator, Ministro José Múcio Monteiro, determinou que fossem observadas as novas diretrizes trazidas pelo acórdão.
4.	O novo exame iniciou-se com a obtenção de informações adicionais junto ao MS:
Interessado (a) : ERMENGARDA TORRES CAVALCANTI (CPF: XXX.282.784-XX) 
Esclarecimentos/documentos:
- cópia da decisão judicial que determinou o pagamento da vantagem denominada "DECISAO JUDICIAL TRANS JUG APO" (cópia da petição inicial, da sentença e da certidão de trânsito em julgado) , no valor de R$206,40, bem como a memória de cálculo da referida parcela;
- enviar memória de cálculo da rubrica 82898 "DIFERENCA INDIVIDUAL L.12998", no valor de R$947,22, especificando todas as rubricas que foram consideradas no cálculo.
Interessado (a) : KATIA LUCENA DE ARAUJO (CPF: XXX.061.494-XX) 
Esclarecimentos/documentos:
- enviar memória de cálculo da rubrica 82898 "DIFERENCA INDIVIDUAL L.12998", no valor de R$936,12, especificando todas as rubricas que foram consideradas no cálculo.
Interessado (a) : MARIA DE FATIMA AYRES DE JONGH (CPF: XXX.832.514-XX) 
Esclarecimentos/documentos:
- enviar memória de cálculo da rubrica 82898 "DIFERENCA INDIVIDUAL L.12998", no valor de R$915,16, especificando todas as rubricas que foram consideradas no cálculo.
Interessado (a) : MARIA IVONE DE MELO PIRES VILAR (CPF: XXX.646.414-XX) 
Esclarecimentos/documentos:
- enviar memória de cálculo da rubrica 82898 "DIFERENCA INDIVIDUAL L.12998", no valor de R$1.039,73, especificando todas as rubricas que foram consideradas no cálculo.
Interessado (a) : MARIA JESUS DE FARIAS BELEM (CPF: XXX.118.914-XX) 
Esclarecimentos/documentos:
- enviar memória de cálculo da rubrica 82898 "DIFERENCA INDIVIDUAL L.12998", no valor de R$607,13, especificando todas as rubricas que foram consideradas no cálculo (peça 6) .
5.	Relativamente à parcela "DIFERENCA INDIVIDUAL L.12998", paga a essas cinco interessadas da diligência, o MS informou o seguinte:
1. ERMENGARDA TORRES CAVALCANTI (CPF n° XXX.282784-XX) 
- Na folha de FEV/2006 o (a) interessado (a) recebia R$ 529,26 de vencimento básico + R$ 129,37 de anuênio + R$ 846,81 da GAE, cuja soma totaliza R$ 1.505,44;
- O PCCS representa 110,03% de R$ 1.505,44, que totaliza R$ 1.656,43;
- Para se encontrar o valor da Diferença Individual da lei n° 12998/2014 deve-se subtrair R$ 1.656,43, valor do PCCS, de 47,11% de R$ 1.505,44 (R$ 709,21) , que totaliza R$ 947,22.
2. KATIA LUCENA DE ARAUJO (CPF n°XXX.061.494-XX) 
- Na folha de FEV/2006 a interessada recebia R$ 529,26 de vencimento básico + R$ 111,73 de anuênio + R$ 846,81 da GAE, cuja soma totaliza R$ 1.487,80;
- O PCCS representa 110,03% de R$ 1.487,80, que totaliza R$ 1.637,02;
Para se encontrar o valor da Diferença Individual da lei n° 12998/2014 deve-se subtrair R$ 1.637,02, valor do PCCS, de 47,11% de R$ 1.640,71 (R$ 700,90) , que totaliza R$ 936,12.
3. MARIA DE FÁTIMA AYRES DE JONGH (CPF n° XXX.832.514-XX) 
- Na folha de FEV/2006 a interessada recebia R$ 509,66 de vencimento básico + R$ 129,37 de anuênio + R$ 815,45,91 da GAE, cuja soma totaliza R$ 1.454,48;
- O PCCS representa 110,03% de R$ 1.640,71, que totaliza R$ 1.600,36;
- Para se encontrar o valor da Diferença Individual da lei n° 12998/2014 deve-se subtrair R$ 1.600,36, valor do PCCS, de 47,11% de R$ 1.640,71 (R$ 685,20) , que totaliza R$ 915,16.
4. MARIA IVONE DE MELO PIRES VILAR (CPF n° XXX.646.414-XX) 
- Na folha de FEV/2006 a interessada recebia R$ 588,07 de vencimento básico + R$ 123,49 de anuênio + R$ 940,91 da GAE, cuja soma totaliza R$ 1.652,47;
- O PCCS representa 110,03% de R$ 1.652,47, que totaliza R$ 1.818,21;
- Para se encontrar o valor da Diferença Individual da lei n° 12998/2014 deve-se subtrair R$ R$ 1.818,21, valor do PCCS, de 47,11% de R$ 1.652,47 (R$ 778,47) , que totaliza R$ 1.039,73.
5. MARIA JESUS DE FARIAS BELEM (CPF n° XXX.118.914-XX) 
- Na folha de FEV/2006 a interessada recebia R$ 335,51 de vencimento básico + R$ 92,60 de armênio + R$ 536,8 ida GAE, cuja soma totaliza R$ 964,92;
- O PCCS representa 110,03% de R$ 964,92, que totaliza R$ 1.061,70;
- Para se encontrar o valor da Diferença Individual da lei n° 12998/2014 deve-se subtrair R$ R$ 1.061,70, valor do PCCS, de 47,11% de R$ 964,92 (R$ 454,57) , que totaliza R$ 607,13 (peça 8, p. 1-3) .
6.	Também foram apresentadas cópias de fichas financeiras. Nelas, é possível verificar que a parcela do PCCS se originou de decisão judicial (peça 8, p. 4, 6, 8, 10 e 12) .
7.	Relativamente à parcela "DECISAO JUDICIAL TRANS JUG APO", paga apenas a Ermengarda Torres Cavalcanti, o MS informou o seguinte:
Cumpre destacar que em consulta realizada no SIAPE verificou-se que o pagamento da vantagem tinha como objeto da [sic] GDATA (Gratificação de Desempenho de Atividade Técnico-Administrativa) e decorria do processo judicial n° 20048200006129-6.
No entanto, em busca realizada na pasta funcional da interessada não foi encontrada qualquer peça judicial, sendo assim adotou-se a providência de solicitar as peças a AGU, que nos respondeu através do oficio n° 119/2015/AGU/PUPB/AIPRL (25018.001146/2015) .
Folheando as peças encaminhadas pelo órgão de consultoria jurídica, percebe-se que a interessada foi excluída do polo passivo da execução do julgado, não tendo em tese o direito ao recebimento judicial da presente vantagem (grifo) .
Diante de todo o exposto, este órgão a título de cautela adotará a providência de aguardar a manifestação deste órgão de controle, sugerindo comunicar a interessada a fim de que a mesma possa apresentar alguma justificativa para o recebimento da rubrica em questão (peça 9, p. 1-2) .
8.	Consideradas as informações obtidas, promoveram-se as seguintes oitivas:
Interessada: Kátia Lucena de Araújo (CPF: XXX.061.494-XX) 
Inconsistência: pagamento de rubrica de diferença individual da Lei 12.998/2014, cuja composição se refere ao adiantamento pecuniário - PCCS, sem a observância da correta absorção, conforme determinam os arts. 2º, §§ 2º, e 4º, 7º, 7ºA e 7ºB, parágrafo único, da Lei 11.355/2006, alterada pelas Leis 11.490/2007 e 11.784/2008 (peça 11) .
Interessada: Maria de Fátima Ayres de Jongh (CPF: XXX.832.514-XX) 
Inconsistência: pagamento de rubrica de diferença individual da Lei 12.998/2014, cuja composição se refere ao adiantamento pecuniário - PCCS, sem a observância da correta absorção, conforme determinam os arts. 2º, §§ 2º, e 4º, 7º, 7ºA e 7ºB, parágrafo único, da Lei 11.355/2006, alterada pelas Leis 11.490/2007 e 11.784/2008 (peça 12) .
Interessada: Maria Ivone de Melo Pires Vilar (CPF: XXX.646.414-XX) 
Inconsistência: pagamento de rubrica de diferença individual da Lei 12.998/2014, cuja composição se refere ao adiantamento pecuniário - PCCS, sem a observância da correta absorção, conforme determinam os arts. 2º, §§ 2º, e 4º, 7º, 7ºA e 7ºB, parágrafo único, da Lei 11.355/2006, alterada pelas Leis 11.490/2007 e 11.784/2008 (peça 13) .
Interessada: Maria Jesus de Farias Belém (CPF: XXX.118.914-XX) 
Inconsistência: pagamento de rubrica de diferença individual da Lei 12.998/2014, cuja composição se refere ao adiantamento pecuniário - PCCS, sem a observância da correta absorção, conforme determinam os arts. 2º, §§ 2º, e 4º, 7º, 7ºA e 7ºB, parágrafo único, da Lei 11.355/2006, alterada pelas Leis 11.490/2007 e 11.784/2008 (peça 14) .
Interessada: Ermengarda Torres Cavalcanti (CPF: XXX.282.784-XX) 
Inconsistência: - pagamento de rubrica de diferença individual da Lei 12.998/2014, cuja composição se refere ao adiantamento pecuniário - PCCS, sem a observância da correta absorção, conforme determinam os arts. 2º, §§ 2º, e 4º, 7º, 7ºA e 7ºB, parágrafo único, da Lei 11.355/2006, alterada pelas Leis 11.490/2007 e 11.784/2008; - pagamento de rubrica judicial denominada "DECISAO JUDICIAL TRANS JUG APO", no valor de R$206,40, sem amparo legal/judicial (peça 15) .
9.	Em resposta, as interessadas apresentaram manifestações de defesa, assinadas pelo mesmo advogado (peças 22 a 25 e 27) .
EXAME TÉCNICO
Ato de concessão de aposentadoria a Erivania Nóbrega Fernandes Viana
10.	O Sistema Integrado de Administração de Recursos Humanos (Siape) informa que, por motivo de falecimento, cessaram os pagamentos. 
11.	Havendo cessado os efeitos financeiros, cabe a aplicação do art. 260, § 5o, do Regimento Interno do TCU. Segundo esse dispositivo, poderá ser considerado prejudicado, por perda de objeto, o exame dos atos de pessoal cujos efeitos financeiros tenham cessado antes de sua apreciação.
Atos de concessão de aposentadoria a Márcia de Medeiros Santiago, Marília Mayer Freitas de Sousa e Niesia Galdino do Nascimento
12.	Nas aposentadorias de Márcia de Medeiros Santiago, Marília Mayer Freitas de Sousa e Niesia Galdino do Nascimento, o conjunto das verificações a que os atos foram submetidos não constatou qualquer óbice a sua apreciação pela legalidade. 
13.	Assim, cabe proposta de que esses três atos sejam considerados legais e registrados.
Atos de concessão de aposentadoria a Kátia Lucena de Araújo, Maria de Fátima Ayres Borges, Maria Jesus de Farias e Maria Ivone de Melo Pires Vilar
14.	Primeiramente, cabe observar que Maria de Fátima Ayres de Jongh e Maria Jesus de Farias Belém divorciaram-se de seus cônjuges e assumiram seus nomes de solteiras, Maria de Fátima Ayres Borges e Maria Jesus de Farias (peças 30 e 31) .
15.	Kátia Lucena de Araújo, Maria de Fátima Ayres Borges, Maria Jesus de Farias e Maria Ivone de Melo Pires Vilar foram ouvidas pela mesma inconsistência: 
pagamento de rubrica de diferença individual da Lei 12.998/2014, cuja composição se refere ao adiantamento pecuniário - PCCS, sem a observância da correta absorção, conforme determinam os arts. 2º, §§ 2º, e 4º, 7º, 7ºA e 7ºB, parágrafo único, da Lei 11.355/2006, alterada pelas Leis 11.490/2007 e 11.784/2008.
Argumentos de defesa
16.	As interessadas, representadas pelos mesmos advogados, apresentaram defesa de igual teor. Os argumentos são sintetizados a seguir:
a) "a Autora passou a receber a sua Diferença Individual (Dl) por força do Art. 30 da Lei 12.998/14, em substituição à DPNI, que já vinha recebendo desde a opção pela carreira implementada através da Lei 11.355/2006" (peças 22, p. 1-2, 24, p. 1-2, 25, p. 1-2, e 27, p. 1-2) ;
b) "não cabem mais qualquer discussões sobre questões de incorreção na absorção de rubricas judiciais anteriores, visto que na redação dada à Lei 11.355/2006, em seu Art. 2º Parágrafo 6o e Art. 147, já havia a preocupação do legislador em resguardar os servidores optantes pela nova carreira de abusos ou prejuízos que lhes viessem a ser causados pelos 'humores' da Administração Publica Federal" (peças 22, p. 1-2, 24, p. 1-2, 25, p. 1-2, e 27, p. 1-2) ;
c) irredutibilidade remuneratória (peças 22, p. 2, 24, p. 2, 25, p. 2, e 27, p. 2) ;
d) a decadência administrativa, como já decidido pelo Tribunal Regional Federal da Quinta Região (peças 22, p. 2-3, 24, p. 2-3, 25, p. 2-3, e 27, p. 2-3) .
17.	Além desses argumentos, foram apresentados documentos - notadamente fichas financeiras - sem relação direta com os argumentos.
Exame
18.	A parcela "DIFERENÇA INDIVIDUAL L.12998" refere-se à diferença individual prevista no art. 30 da Lei 12.998/2014, devida aos servidores das carreiras do Seguro Social e da Previdência, da Saúde e do Trabalho. O dispositivo é transcrito a seguir:
Art. 30. As vantagens previstas no § 5o do art. 3o da Lei no 10.855, de 1o de abril de 2004, e no § 5o do art. 2o da Lei no 11.355, de 19 de outubro de 2006, ficam transformadas, a partir de 1º de janeiro de 2014, em Diferença Individual, a ser paga nos valores relativos à competência de dezembro de 2013, efetivamente percebidos pelo servidor, e não servirá de base de cálculo de nenhuma vantagem ou gratificação, estando sujeita exclusivamente à atualização decorrente de revisão geral da remuneração dos servidores do Poder Executivo federal.
19.	Nos casos tratados, as fichas financeiras informam que a parcela da diferença individual originou-se de parcela relativa a decisão judicial que concedeu a vantagem denominada PCCS - acrônimo de "plano de classificação de cargos e salários".
20.	Já os dispositivos da Lei 11.355/2006 mencionados no contraditório são os seguintes:
Art. 2o. Os servidores ocupantes dos cargos referidos no caput do art. 1o desta Lei serão enquadrados na Carreira da Previdência, da Saúde e do Trabalho de acordo com as respectivas atribuições, requisitos de formação profissional e posição relativa nas Tabelas de Correlação, constantes do Anexo II desta Lei.
 (...) 
§ 2o. A opção pela Carreira da Previdência, da Saúde e do Trabalho implica renúncia às parcelas de valores incorporados à remuneração por decisão administrativa ou judicial, referentes ao adiantamento pecuniário de que trata o art. 8o da Lei no 7.686, de 2 de dezembro de 1988, que vencerem após o início dos efeitos financeiros referidos no § 1o deste artigo.
 (...) .
§ 4o. Os valores incorporados à remuneração objeto da renúncia a que se refere o § 2o deste artigo que forem pagos aos servidores ativos, aos aposentados e aos pensionistas, por decisão administrativa ou judicial, no mês de fevereiro de 2006, sofrerão redução proporcional à implementação das tabelas de vencimento básico de que trata o art. 7o desta Lei, e os valores excedentes serão convertidos em diferença pessoal nominalmente identificada, de natureza provisória, redutível na proporção acima referida, sujeita apenas ao índice de reajuste aplicável às tabelas de vencimentos dos servidores públicos federais, a título de revisão geral das remunerações e subsídios (grifo) (redação dada pela Lei 11.490/2007) 
 (...) 
Art. 7o. As tabelas de vencimento a que se refere o inciso I do caput do art. 5o desta Lei serão implementadas, progressivamente, nos meses de março e dezembro de 2006 a 2011, conforme os valores constantes das tabelas de vencimento básico a que se refere o Anexo IV desta Lei.
Art. 7o-A.  A partir de 1o de março de 2008, as tabelas de vencimento básico da Carreira da Previdência, da Saúde e do Trabalho serão implementadas, progressivamente, nos meses de março de 2008, fevereiro de 2009, julho de 2010 e julho de 2011, conforme os valores constantes das tabelas de vencimento básico a que se refere o Anexo IV-A desta Lei (incluído pela Lei 11.784/2008) .
Art. 7o-B.  No cálculo dos valores dos vencimentos básicos referidos no art. 7o-A desta Lei, foram incorporados os valores correspondentes às parcelas de aumento dos vencimentos básicos, previstos no Anexo IV desta Lei (incluído pela Lei 11.784/2008) .
Parágrafo único.  Concluída a implementação das tabelas a que se refere o art. 7o-A e o Anexo IV-A desta Lei, em julho de 2011, o valor eventualmente excedente, de  que trata o § 4o do art. 2o desta Lei, continuará a ser pago como vantagem pessoal nominalmente identificada, sujeita apenas ao índice de reajuste aplicável às tabelas de vencimento dos servidores públicos federais, a título de revisão geral das remunerações e subsídios, respeitado o que dispõem os §§ 3o e 4o do art. 2o desta Lei (grifo) (incluído pela Lei 11.784/2008) .
21.	Conforme os trechos grifados dos dispositivos transcritos, a lei previu a gradual absorção pelos reajustes posteriores.
22.	Nos casos de Kátia Lucena de Araújo, Maria de Fátima Ayres Borges, Maria Jesus de Farias e Maria Ivone de Melo Pires Vilar, as fichas financeiras permitem montar o seguinte quadro:
	Interessada
	Provento básico em maio de 2008 (R$) 
	Provento básico em abril de 2017 (R$) 
	Aumento do provento básico entre 2008 e 2017 (R$) 
	Valor em maio de 2008 da parcela questionada (R$) 

	Kátia Lucena de Araújo
	653,95            (peça 4, p. 16) 
	3.396,36         (peça 29, p. 1) 
	2.742,41
	1.286,49      (peça 4, p. 16) 

	Maria de Fátima Ayres Borges
	629,73         (peça 4, p. 29) 
	3.270,57        (peça 29, p. 2) 
	2.640,84
	1.257,68      (peça 4, p. 29) 

	Maria Jesus de Farias
	414,56         (peça 4, p. 31) 
	1.787,69      (peça 29, p. 3) 
	1.373,13
	834,36         (peça 4, p. 31) 

	Maria Ivone de Melo Pires Vilar
	726,62         (peça 4, p. 30) 
	3.773,74      (peça 29, p. 2) 
	3.047,12
	1.428,88      (peça 4, p. 30) 

23.	O quadro mostra que, em todos os casos, o aumento no provento básico - apenas uma das parcelas que compõem os proventos totais - entre 2008 e 2017 foi superior ao valor da parcela questionada. Portanto, os reajustes havidos teriam permitido a absorção total da parcela, conforme determinado pela lei. 
24.	É ilegal, portanto, a continuidade do pagamento.
25.	Quanto aos argumentos de defesa apresentados, não merecem acolhimento. 
26.	O argumento do parágrafo 16, alínea "a", não aproveita às defesas. Não se questiona a inclusão da parcela, mas, sim, a continuidade do seu pagamento, sem sua absorção posterior. Isso foi explicitado nos termos das oitivas, como transcrito no parágrafo 8.
27.	No argumento do parágrafo 16, alínea "b", as defesas invocam os arts. 2o, § 6o, e 147 da Lei 11.355/2006, incluídos na transcrição a seguir:
Art. 2o. (...) 
 (...) 
§ 4o. Os valores incorporados à remuneração objeto da renúncia a que se refere o § 2o deste artigo que forem pagos aos servidores ativos, aos aposentados e aos pensionistas, por decisão administrativa ou judicial, no mês de fevereiro de 2006, sofrerão redução proporcional à implementação das tabelas de vencimento básico de que trata o art. 7o desta Lei, e os valores excedentes serão convertidos em diferença pessoal nominalmente identificada, de natureza provisória, redutível na proporção acima referida, sujeita apenas ao índice de reajuste aplicável às tabelas de vencimentos dos servidores públicos federais, a título de revisão geral das remunerações e subsídios (redação dada pela Lei 11.490/2007) 
 (...) 
§ 6o. O enquadramento na Carreira da Previdência, da Saúde e do Trabalho não poderá ensejar redução da remuneração percebida pelo servidor.
 (...) 
Art. 147. A aplicação do disposto nesta Lei aos servidores ativos, aos inativos e aos pensionistas não poderá implicar redução de remuneração, proventos e pensões.
§ 1o.  Na hipótese de redução de remuneração, provento ou pensão decorrente da aplicação desta Lei, a diferença será paga a título de Vantagem Pessoal Nominalmente Identificada - VPNI, a ser absorvida por ocasião do desenvolvimento no cargo, da reorganização ou reestruturação das Carreiras, da reestruturação de tabela remuneratória, concessão de reajustes, adicionais, gratificações ou vantagem de qualquer natureza, conforme o caso (redação dada pela Lei 11.490/2007) .
 (...) 
27.1.	Como se vê, a interpretação conjunta de dispositivos dos mesmos artigos mencionados pela defesa é que a absorção gradual foi implementada justamente para garantir a irredutibilidade da remuneração. 
28.	Quanto à vedação constitucional à redução dos proventos - argumento do parágrafo 16, alínea "c" -, o Supremo Tribunal Federal (STF) entende que não há óbice à redução caso alguma parcela esteja sendo paga irregularmente: "A redução de proventos de aposentadoria, quando concedida em desacordo com a lei, não ofende o princípio da irredutibilidade de vencimentos" (MS 25552-DF, de relatoria da Ministra Cármen Lúcia) .
29.	O último argumento, o da decadência administrativa - parágrafo 16, alínea "d" -, também não merece acolhimento. 
29.1.	O entendimento jurisprudencial atual, tanto no TCU como no STF, é que a contagem de tempo se inicia apenas quando da disponibilização do ato ao TCU, e não com o início da vigência do ato. 
29.2.	Além disso, o decurso do prazo de cinco anos da disponibilização do ato ao TCU não torna automaticamente legais atos inquinados de irregularidades. O decurso do prazo leva tão somente à obrigatoriedade da instauração do contraditório pelo TCU. 
29.3.	Exemplos do entendimento do TCU são as considerações feitas no Acórdão 2463/2013-TCU-Plenário e, notadamente, no Acórdão 587/2011-TCU-Plenário. A partir deste último acórdão, o TCU passou a tornar obrigatória a oitiva dos interessados nos casos em que há perspectiva de julgar ilegais atos disponibilizados ao TCU mais de cinco anos antes.
29.4.	Do STF, podem ser mencionadas as decisões proferidas nos Mandados de Segurança (MS) 25.116-DF, 25.403-DF, 25.343-DF, 27.296-DF e 24.781-DF. 	
29.5.	Nos casos tratados, foi observado o entendimento do TCU e do STF, uma vez que as interessadas foram, sim, chamadas a se manifestar. 
30.	Demonstrada a ilegalidade da continuidade do pagamento e refutados os argumentos de defesa, caberia, a princípio, encaminhar proposta de ilegalidade dos atos.
31.	No entanto, cabe considerar que a parcela judicial do PCCS consta nos atos, que vigem já por muitos anos. O ato de Maria Ivone de Melo Pires Vilar vige desde 1997, tendo sido disponibilizado ao TCU em 2001. Os atos de Kátia Lucena de Araújo, Maria de Fátima Ayres Borges e Maria Jesus de Farias vigem desde 1998, com disponibilização ao TCU em 1999. 
32.	Caracterizado o longo decurso de tempo, seja desde a vigência dos atos, seja de sua disponibilização ao TCU, cabe considerar a aplicação do princípio da segurança jurídica.
33.	A consideração do princípio da segurança implica reconhecer o decurso do tempo como legitimador e estabilizador de situações jurídicas:
A fluência de tão longo período de tempo culmina por consolidar justas expectativas no espírito do administrado (do servidor público, no caso) e, também, por incutir, nele, a confiança da plena regularidade dos atos estatais praticados, não se justificando - ante a aparência de direito que legitimamente resulta de tais circunstâncias - a ruptura abrupta da situação de estabilidade em que se mantinham, até então, as relações de direito público entre o agente estatal, de um lado, e o Poder Público, de outro (MS - STF 25.805-DF) .
34.	No âmbito do TCU, verificam-se inúmeros julgados que, excepcionalmente, priorizando a segurança jurídica em relação à legalidade, consideraram legais atos de pessoal apresentando irregularidades.
35.	Esses julgados, no entanto, seguem duas linhas de entendimento distintas.
36.	A primeira linha de entendimento fundamenta-se no decurso de tempo, na presunção de legitimidade e na boa-fé. Exemplos de julgados nessa linha são os Acórdãos 868/2010 e 1.381/2014 do Plenário, 2.191/2011 da Primeira Câmara e 4.013/2014, 3.361/2015, 4.666/2015, 1.448/2016 e 5.376/2016 da Segunda Câmara.  
37.	Nos casos, esses requisitos estão presentes. Já decorreram dezesseis ou dezoito anos desde a disponibilização dos atos ao TCU. Além disso, as interessadas presumiam que os pagamentos se encontravam legitimados pelas decisões judiciais proferidas e pelos próprios atos administrativos das concessões. 
38.	Presentes os requisitos do longo decurso de tempo, da presunção de legitimidade e da boa-fé, os precedentes mencionados no parágrafo 36 se prestam a fundamentar proposta de legalidade do ato.
39.	A segunda linha de entendimento, contudo, exige, além dos anteriores, um requisito a mais: o risco de se causar prejuízo insuportável ao interessado. Esse segundo entendimento foi sintetizado no voto condutor do Acórdão 69/2015-TCU-Segunda Câmara:
31. Quanto à invocação dos princípios da segurança jurídica e da proteção da confiança para estabilizar, pelo decurso do tempo, atos de pessoal originalmente eivados de alguma irregularidade, o entendimento convergente na jurisprudência deste Tribunal é no sentido de que o fluir do tempo, mesmo que excessivamente prolongado, somente autoriza a estabilização do ato quando sua eventual impugnação implicar prejuízo insuportável e irreversível ao interessado (Ac. 3.245/2010-Plenário - Rel. Min. Augusto Nardes; Ac. 1.011/2013-Plenário - Rel. Min. José Jorge; Ac. 2.251/2014-Plenário - Rel. Min. Bruno Dantas; entre outros) .
40.	Nos casos tratados, o valor da parcela questionada varia de 38% a 47% do valor total dos proventos atuais (ver quadro no parágrafo 22) . 
41.	Na jurisprudência do TCU, o único critério objetivo que se constatou está no Acórdão 2780/2016-TCU-Plenário, proferido no TC Processo 011.706/2014-7. Esse processo tratou de auditoria na concessão de pensões a filhas maiores solteiras. Nesse acórdão, o Plenário acompanhou o voto revisor do Ministro Walton Alencar, adotando o salário mínimo como critério objetivo de linha de corte para exclusão de indícios. Trecho desse voto revisor é transcrito a seguir:
Para além do salário-mínimo, qualquer outra interpretação da questão da suficiência da renda remanescente acrescida, capaz de garantir a subsistência condigna das pensionistas, como condição prévia à supressão da pensão especial em todas as hipóteses elencadas no Acórdão 892/2012-TCU-Plenário, e não somente aos subitens 9.1.2 e 9.1.5 da referida deliberação, é critério tipicamente subjetivo e contra legem. Nesse sentido, devem ser de pronto descartadas. Sobretudo ante o fato de que a maioria das pensionistas, na qualidade de filha maior solteira, pertence ao extrato mais alto da população brasileira.
42.	Sendo esse o único critério objetivo disponível, aprovado em sessão do Plenário, cabe aplicá-lo aos presentes casos. Com base nesse critério do Acórdão 2780/2016-TCU-Plenário e no quadro do parágrafo 22, conclui-se que a segunda linha de entendimento, formada pelos precedentes mencionados no parágrafo 39, não se presta a fundamentar proposta de legalidade dos atos.
43.	Contudo, esta instrução alinha-se à primeira linha de entendimento, segundo a qual bastam o longo decurso de tempo, a presunção de legitimidade e a boa-fé para, aplicando-se a segurança jurídica, propor-se a legalidade de atos apresentando irregularidades.
44.	Primeiro, porque o critério da materialidade do prejuízo potencial é estranho à segurança jurídica. Tanto em sua dimensão subjetiva como também - e notadamente - em sua dimensão objetiva. 
44.1.	Sobre essas duas dimensões da segurança jurídica, vale transcrever o seguinte trecho da decisão monocrática proferida pelo Ministro Celso de Mello, do Supremo Tribunal Federal (STF) no MS 30.535 MC-Ag-DF:
É importante referir, neste ponto, em face de sua extrema pertinência, a aguda observação de J. J. GOMES CANOTILHO ('Direito Constitucional e Teoria da Constituição', p. 250, 1998, Almedina) : 
'Estes dois princípios - segurança jurídica e protecção da confiança - andam estreitamente associados a ponto de alguns autores considerarem o princípio da protecção de confiança como um subprincípio ou como uma dimensão específica da segurança jurídica. Em geral, considera-se que a segurança jurídica está conexionada com elementos objectivos (grifo) da ordem jurídica - garantia de estabilidade jurídica, segurança de orientação e realização do direito - enquanto a protecção da confiança se prende mais com as componentes subjectivas (grifo) da segurança, designadamente a calculabilidade e previsibilidade dos indivíduos em relação aos efeitos jurídicos dos actos dos poderes públicos. A segurança e a protecção da confiança exigem, no fundo: (1) fiabilidade, clareza, racionalidade e transparência dos actos do poder; (2) de forma que em relação a eles o cidadão veja garantida a segurança nas suas disposições pessoais e nos efeitos jurídicos dos seus próprios actos. Deduz-se já que os postulados da segurança jurídica e da protecção da confiança são exigíveis perante 'qualquer acto' de 'qualquer poder' - legislativo, executivo e judicial (grifo) ' (...) .
44.2.	Sinteticamente, a dimensão subjetiva da segurança jurídica relaciona-se com a percepção do cidadão, com o impacto da prestação jurisdicional na vida do indivíduo. 
44.3.	Já em sua dimensão objetiva, a segurança jurídica é elemento concreto e constitutivo do Estado de Direito. 
44.4.	Os julgados mencionados no parágrafo 39 ignoraram essa dimensão objetiva da segurança jurídica.  No entanto, é farta a jurisprudência do STF acerca da obrigatoriedade da observância, pelo TCU, do princípio da segurança jurídica enquanto subprincípio do Estado de Direito. Exemplos são o MS 22.357-DF, da relatoria do Ministro Gilmar Mendes, o MS 27.826-MC-DF, da relatoria do Ministro Celso de Mello, e o MS 32.195- DF, da relatoria do Ministro Dias Toffoli.
44.5.	Na verdade, a transcrição do parágrafo 44.1 permite constatar que nem mesmo a dimensão subjetiva da segurança jurídica incorpora o critério da materialidade do prejuízo potencial. 
44.6.	Como registrou o Ministro Celso de Mello em diversas decisões, no exame do tema, deve ser valorizada a perspectiva constitucional (MS - STF 34.526 MC-DF e outros) .
45.	Outro motivo é que a segunda linha de entendimento implica perdoar o muito e não perdoar o pouco. Parcelas irregulares de maior valor e representatividade seriam legitimadas; outras, de menor valor, seriam excluídas. Tal implicação feriria os princípios da razoabilidade e da proporcionalidade. 
46.	Terceiro, porque a segunda linha de entendimento levaria a tratar de modo diferente situações em tudo similares. Tal tratamento diferenciado feriria a isonomia e a equidade.
47.	Um quarto motivo para não seguir a segunda linha de entendimento é o princípio da duração razoável do processo - art. 5o, inciso LXXVIII, da Constituição Federal. Sua inclusão pelo legislador por meio da Emenda Constitucional 45/2004 sinaliza os valores pretendidos pela sociedade brasileira. 
47.1.	Suas disposições são bastante claras: "a todos, no âmbito judicial e administrativo, são assegurados a razoável duração do processo e os meios que garantam a celeridade de sua tramitação" (grifo) .
47.2.	Como se vê, esse princípio deve ser interpretado por duas perspectivas. A perspectiva do cidadão é a perspectiva de um direito que lhe é assegurado constitucionalmente. Já a perspectiva do Poder Público é a de um dever de fazer tramitar celeremente o processo.
47.3.	Como corolário dessas duas perspectivas, a falha do Poder Público em garantir a celeridade processual deve operar, no caso, em benefício das interessadas. Trata-se do princípio do favor rei:
O favor rei é o que autoriza o juiz (ou tribunal) a absolver o réu quando, verificando ter ocorrido a prescrição, o feito já estiver suficientemente maduro para proferir uma decisão de mérito, absolvendo-o (cf. Item 13.9.1, infra) . Ou ainda, havendo a ocorrência de vício processual que autorize a declaração de invalidade do processo ao mesmo tempo que há provas que autorizem a absolvição. Esta deve ser declarada em nome do favor rei. O elemento impulsionador da interpretação que se deve adotar para alcançar a norma mais favorável ao acusado, diante de dois caminhos que se possa adotar, é exatamente o do favor rei (grifo) (Paulo Rangel, Direito Processual Penal, 16a edição. Rio de Janeiro: Lumen Juris, 2009, p. 34) .
48.	Um quinto motivo é a racionalidade e eficiência administrativa, uma vez que as decisões do TCU em desacordo com o princípio da segurança jurídica têm sido desconstituídas pelo Judiciário (ver o item 4.7 da transcrição feita no parágrafo a seguir) .
49.	Por fim, trazem-se, também, as razões de decidir contidas no voto complementar do Ministro Augusto Nardes, relator do Acórdão 868/2010-TCU-Plenário:
Muito embora já tenha tratado no meu voto acerca das preocupações externadas pelo Exmo. Ministro Walton Alencar Rodrigues, inclusive louvando sua posição na defesa intransigente do erário, abordo, neste momento, uma última questão levantada por Sua Excelência na versão mais atual da sua declaração de voto.
2.	Ela se caracteriza numa inquietude quanto ao suposto ônus que poderá recair sobre a Seguridade Social, a ser suportado pela sociedade, caso esta Corte sufrague o entendimento que estou sugerindo no sentido da possibilidade de julgamento, com base nos princípios da segurança jurídica e da proteção da confiança do beneficiário, pela legalidade dos atos de pessoal sujeitos a registro que, apesar de eivados de vício, tenha decorrido desde a sua publicação longo lapso temporal até sua apreciação por parte do TCU, e desde que o beneficiário não tenha, de algum maneira, contribuído para a ocorrência, tendo se limitado a agir na esteira da boa-fé.
3.	Sem embargo de igual modo me preocupar com tal questão, até pelo fato de assim como Sua Excelência tomar assento neste Colegiado, o qual tem por missão constitucional zelar pela boa e regular aplicação dos recursos federais, julgo que o argumento da saúde das finanças públicas não deve servir de balizamento para se afastar o princípio da segurança jurídica, tantas vezes consagrado em nosso ordenamento jurídico-constitucional, quando justamente apreciamos casos concretos relacionados com cidadãos, os quais devem ser os destinatários da ação do Estado, cuja existência justifica-se senão para atender o bem público, cristalizado este, muitas vezes, na análise dos casos individualizados. 
4.	No exame do caso concreto, relacionado à Sra. Nobuko Kawashita, reafirmo meu posicionamento que as situações de fato devem ser respeitadas, razão pela qual entendo que o ato de pessoal referente à sua aposentação deve ser considerado legal; rememoro meus argumentos:
4.1.	a um, o presente feito, visando à apreciação pela Corte, foi autuado somente no corrente ano, enquanto a concessão da aposentadoria ocorreu em 1997;
4.2.          	a dois, não é razoável, tampouco justo, que tal servidora, já aposentada há mais de 13 anos (ainda que se trate de ato precário, pendente de apreciação pelo Tribunal) , possa, de um momento para o outro, ter seus proventos reduzidos, o que poderá implicar consequências, por vezes, graves em pessoas que, não raro, são idosas o suficiente a necessitarem de boas condições econômicas para cuidarem de gastos com saúde, muitas vezes imprescindíveis e inevitáveis, na fase de velhice;
4.3.	a três, muitos dos aposentados que tem seus atos apreciados pela ilegalidade nesta Corte, já decorridos muito tempo, labutaram por longo tempo, não sendo justo e nem razoável, mais uma vez repito, que o direito por eles conquistado, à custa de esforço despendido ao longo de toda uma vida, seja negado após longo prazo decorrido, considerando ainda que deve prevalecer  o juízo prévio, em seu favor, de que agiram com boa-fé;
4.4.	a quatro, concordo, como já mencionei no meu voto original, que o Tribunal deveria, sim, buscar a responsabilização dos gestores públicos que eventualmente suprimiram ou postergaram, propositalmente ou não, da apreciação do TCU, a verificação da correção dos atos de aposentadoria;
4.5.	a cinco, volto a ressaltar que, passado tanto tempo, é conveniente que o Tribunal avalie se, no momento em que foram deferidas as concessões, seria desarrazoado entender da forma que a Administração aplicou a norma, originalmente, tida como irregular somente agora;
4.6.	a seis, é necessário, sim, que o Tribunal prossiga em seu mister fiscalizatório de forma mais efetiva, procurando se aproximar, tanto quanto possível, da interpretação dominante na última instância do Judiciário (o STF) , ultimo baluarte, por excelência, para "dizer o direito" (grifo) ; e
4.7.	a sete, é importante que o Tribunal, humildemente, admita que muitas de suas decisões, referentes ao tema tratado nos autos, tem sido inócuas, pois são posteriormente desconstituídas pelo STF (grifo) , conforme aponta o estudo solicitado pela minha assessoria à Consultoria Jurídica desta Corte e distribuído nesta Sessão aos meus eminentes pares e ao douto Procurador-Geral.
5.	Nesse sentido, mantenho meu voto a fim de que este Plenário considere o ato da Sra. Nobuko Kawashita (fls. 42/46) legal, ordenando-lhe o registro.
6.	De outra parte, motivado pelos debates orais travados na presente sessão, e objetivando cheguemos a uma solução consentânea com as manifestações vazadas pelos Senhores Ministros, acolho a sugestão do eminente Ministro Valmir Campelo, secundado pelo Ministro Aroldo Cedraz, no sentido de suprimir da minuta de acórdão que apresento ao Colegiado os subitens 9.3 e 9.4, promovendo, em consequência, a adequação da redação do sumário ementado.
	Por todo o exposto, VOTO no sentido de que o Tribunal adote o Acórdão que ora submeto à deliberação deste Plenário.
50.	Assim, com fundamento no princípio da segurança jurídica e nos precedentes mencionados no parágrafo 36, propõe-se que sejam considerados legais e registrados os atos de concessão de aposentadoria a Kátia Lucena de Araújo, Maria de Fátima Ayres Borges, Maria Jesus de Farias e Maria Ivone de Melo Pires Vilar.
Ato de concessão de aposentadoria a Ermengarda Torres Cavalcanti
51.	A interessada foi ouvida quanto a duas inconsistências:
a) "pagamento de rubrica de diferença individual da Lei 12.998/2014, cuja composição se refere ao adiantamento pecuniário - PCCS, sem a observância da correta absorção, conforme determinam os arts. 2º, §§ 2º, e 4º, 7º, 7ºA e 7ºB, parágrafo único, da Lei 11.355/2006, alterada pelas Leis 11.490/2007 e 11.784/2008";
b) "pagamento de rubrica judicial denominada 'DECISAO JUDICIAL TRANS JUG APO', no valor de R$206,40, sem amparo legal/judicial" (peça 15) .
Argumentos de defesa
52.	Não obstante ter sido chamada a se manifestar sobre duas inconsistências, foram apresentados argumentos de defesa apenas com relação à diferença individual. Representada pelos mesmos advogados das interessadas anteriores, os argumentos de defesa à peça 23 são exatamente os mesmos apresentados por aquelas, transcritos no parágrafo 16.
Exame
53.	Tratando-se da mesma argumentação, cabe o mesmo exame já feito nos parágrafos 18-29.5, refutando-se todos os argumentos. Registre-se apenas que, no caso dessa interessada, os valores envolvidos são os seguintes:
	Interessada
	Provento básico em maio de 2008 (R$) 
	Provento básico em abril de 2017 (R$) 
	Aumento do provento básico entre 2008 e 2017 (R$) 
	Valor em maio de 2008, somado, das duas parcelas questionadas (R$) 

	Ermengarda Torres Cavalcanti
	653,95        (peça 4, p. 27) 
	3.396,36      (peça 29, p. 1) 
	2.742,41
	1.301,74 + 206,40 = 1.508,14             (peça 4, p. 16) 

54.	Contudo, também no caso dessa interessada, cabe considerar a segurança jurídica. É que o ato vige desde 1998, tendo sido disponibilizado ao TCU ainda em 1999.
55.	Sendo assim, cabem as mesmas considerações feitas nos parágrafos 30-49. Conclui-se, portanto, com fundamento no princípio da segurança jurídica e nos precedentes mencionados no parágrafo 36, pelo encaminhamento de proposta de legalidade e registro do ato de concessão de aposentadoria a Ermengarda Torres Cavalcanti.
CONCLUSÃO 
56.	A interessada Erivania Nóbrega Fernandes Viana já faleceu. Assim, cabe proposta de considerar prejudicado o exame do mérito do ato de concessão de sua aposentadoria, por perda de objeto (parágrafos 10-11) .
57.	Não tendo sido constatada qualquer irregularidade, cabe proposta de legalidade e registro dos atos de concessão de aposentadoria a Márcia de Medeiros Santiago, Marília Mayer Freitas de Sousa e Niesia Galdino do Nascimento (parágrafos 12-13) .
58.	Embora tenham sido constatadas parcelas irregulares nos proventos recebidos por Kátia Lucena de Araújo, Maria de Fátima Ayres Borges, Maria Jesus de Farias, Maria Ivone de Melo Pires Vilar e Ermengarda Torres Cavalcanti, os princípios da segurança jurídica e da duração razoável do processo, bem como precedentes do próprio TCU, fundamentam proposta de legalidade e registro desses atos (parágrafos 30-49 e 54-55) .
INFORMAÇÕES ADICIONAIS
59.	O art. 6o, § 3o, da Resolução - TCU 206/2007 trata de acórdãos que julgam legais atos apresentando alguma irregularidade. Dispõe que a parte dispositiva desses acórdãos deve registrar as irregularidades. Embora não se tenha caracterizado qualquer das situações previstas naquele dispositivo, a teleologia e a analogia recomendam sua aplicação também nos casos do parágrafo 58.
60.	Como registrado no parágrafo 14, Maria de Fátima Ayres de Jongh e Maria Jesus de Farias Belém divorciaram-se de seus cônjuges e assumiram seus nomes de solteiras, Maria de Fátima Ayres Borges e Maria Jesus de Farias. Para integridade e confiabilidade dos dados do sistema, cabe determinar à Secretaria de Fiscalização de Pessoal que promova a correção, nos termos do art. 6o, § 1o, inciso II, da Resolução - TCU 206/2007.
PROPOSTA DE ENCAMINHAMENTO
61.	Ante o exposto, propõe-se:
a) considerar prejudicado, por perda de objeto, o exame do mérito do ato de concessão de aposentadoria a Erivania Nóbrega Fernandes Viana (CPF XXX.483.824-XX) , nos termos do art. 260, § 5o, do Regimento Interno do Tribunal de Contas da União (TCU) ;
b) considerar legais e determinar o registro dos atos de concessão de aposentadoria a Márcia de Medeiros Santiago (CPF XXX.586.094-XX) , Marília Mayer Freitas de Sousa (CPF XXX.091.354-XX) e Niesia Galdino do Nascimento (CPF XXX.068.184-XX) , nos termos dos arts. 71, inciso III, da Constituição Federal, 1o, inciso V, e 39, inciso II, da Lei 8.443/1992 e 260, § 1o, do Regimento Interno do TCU;
c) considerar legais e determinar o registro dos atos de concessão de aposentadoria a Kátia Lucena de Araújo (CPF XXX.061.494-XX) , Maria de Fátima Ayres Borges (CPF XXX.832.514-XX) , Maria Jesus de Farias (CPF XXX.118.914-XX) , Maria Ivone de Melo Pires Vilar (CPF XXX.646.414-XX) e Ermengarda Torres Cavalcanti (CPF XXX.282.784-XX) , nos termos dos arts. 71, inciso III, da Constituição Federal, 1o, inciso V, e 39, inciso II, da Lei 8.443/1992 e 260, § 1o, do Regimento Interno do TCU, uma vez que as circunstâncias dos casos tratados fundamentam a aplicação do princípio constitucional da segurança jurídica;
f) determinar à Secretaria de Fiscalização de Pessoal que, no Sistema de Apreciação e Registro de Atos de Admissão e Concessões (Sisac) e nos dados do processo, faça constar os nomes atuais das interessadas Maria de Fátima Ayres Borges (CPF XXX.832.514-XX) e Maria Jesus de Farias (CPF XXX.118.914-XX) , nos termos do art. 6o, § 1o, inciso II, da Resolução - TCU 206/2007." (grifos do original) 
O Diretor e o Titular da Sefip, contudo, discordaram parcialmente da instrução acima colacionada, nos seguintes termos (peças 43 e 44) , verbis:
"1.	Permito-me discordar da proposta de encaminhamento sugerida na instrução precedente quanto aos atos de aposentadoria de Kátia Lucena de Araújo, Maria de Fátima Ayres Borges, Maria Jesus de Farias, Maria Ivone de Melo Pires Vilar e Ermengarda Torres Cavalcanti.
2.	Embora tenha sido constatada a inclusão da rubrica PCCS, transformada em Diferença Pessoal Nominalmente Identificada (DPNI) sem ter sido absorvida pelos aumentos remuneratórios advindos da nova estrutura remuneratória da Lei 11.355/2006, alterada pela Lei 11.490/2007 (e posteriores) , e que depois resultou na parcela Diferença Individual (DI) , o auditor instrutor propõe, excepcionalmente, a legalidade das concessões, fundamentando sua proposta no princípio da segurança jurídica. 
3.	Convém destacar, de início, que o TCU considera que o pagamento da parcela Diferença Individual aos servidores do Ministério da Saúde configura aplicação indevida do art. 30 da Lei 12.998/2014.  É o que restou decidido, por exemplo, no Acórdão 4775/2016-TCU-Primeira Câmara. E como se afirmou na mencionada instrução, "os reajustes havidos teriam permitido a absorção total da parcela, conforme determinado por lei".
4.	No caso da Sra. Ermengarda Torres Cavalcanti, o ato padece de outra irregularidade: a inclusão de rubrica judicial relativa à Gratificação de Desempenho de Atividade Técnico-Administrativa (GDATA) , vantagem que, além de não mais fazer parte da estrutura remuneratória dos servidores do Ministério da Saúde, está sendo paga a despeito de a interessada ter sido " (...) excluída do polo passivo da execução do julgado" (peça 9, p. 2) , conforme informação fornecida pelo Núcleo Estadual do Ministério da Saúde na Paraíba.  
5.	Quanto à aplicação do princípio da segurança jurídica para considerar legais atos inquinados de fragrante ilegalidade, ressalto que tal medida tem sido reiteradamente rechaçada por esta Corte de Contas. Nesse sentido, transcrevo excerto da instrução elaborada por esta Secretaria de Fiscalização de Pessoal nos autos do TC Processo 009.256/2014-6, a qual consta do relatório do Acórdão 983/2017-TCU-Plenário, da relatoria do ministro Aroldo Cedraz, e que foi acatada por esta Corte de Contas:
30. O Princípio da Segurança Jurídica é vetor importante do Direito, que impõe ao magistrado a ponderação de sua incidência no caso concreto, mas sempre em face de outros princípios estruturantes da Administração Pública, como o princípio da legalidade, expresso na Constituição Federal, a partir do qual se estrutura todo o direito público e administrativo. 
31. A apreciação de atos de concessão de aposentadoria pela ilegalidade não infringe o princípio da segurança jurídica.
 (...) 
34. Desta forma, entende-se que não se pode garantir o registro de uma aposentadoria (...) invocando apenas princípios tais como o da segurança jurídica e razoabilidade, os quais deverão ser sopesados também com o princípio da legalidade. (destaque incluído) 
6.	Sendo assim, opino no sentido de que o Tribunal, de conformidade com o preceituado no artigo 71, inciso III, da Constituição Federal de 1988 c/c os arts. 1º, inciso V, e 39, incisos I e II, da Lei 8.443/1992 e os artigos 1º, inciso VIII, 260, §§ 1º, 2º e 5º, do Regimento Interno do TCU: 
	a) considere PREJUDICADO, por perda de objeto, o ato de aposentadoria de Erivania Nóbrega Fernandes Viana (CPF XXX.483.824-XX) ;
	b) considere LEGAIS os atos de aposentadoria de Márcia de Medeiros Santiago (CPF XXX.586.094-XX) , Marília Mayer Freitas de Sousa (CPF XXX.091.354-XX) e Niesia Galdino do Nascimento (CPF XXX.068.184-XX) ;
	c) considere ILEGAIS os atos de aposentadoria de Kátia Lucena de Araújo (CPF XXX.061.494-XX) , Maria de Fátima Ayres Borges (CPF XXX.832.514-XX) , Maria Jesus de Farias (CPF XXX.118.914-XX) , Maria Ivone de Melo Pires Vilar (CPF XXX.646.414-XX) e Ermengarda Torres Cavalcanti (CPF XXX.282.784-XX) ;
	d) determine ao Núcleo Estadual do Ministério da Saúde no Estado da Paraíba que:
	d.1) no prazo de quinze dias, faça cessar os pagamentos decorrentes dos atos impugnados, sob pena de responsabilidade solidária da autoridade administrativa omissa, nos termos do art. 262 do Regimento Interno/TCU;
	d.2) dê ciência do inteiro teor do acórdão a ser proferido às interessadas, alertando-as de que o efeito suspensivo proveniente de eventual interposição de recurso não as exime da devolução dos valores indevidamente percebidos após a notificação, em caso de não provimento desse recurso;
	d.3) no prazo de trinta dias, encaminhe a este Tribunal, por cópia, comprovante da data em que as interessadas tomaram conhecimento da decisão desta Corte; 
	d.4) cadastre no Sistema Sisac, no prazo de trinta dias, novos atos de aposentadoria das interessadas escoimados da irregularidade verificada nos autos." (grifos do original) 
O Ministério Público junto ao TCU, por sua vez, divergindo parcialmente das propostas da unidade técnica, se pronunciou nos seguintes termos (peça 45) , verbis:
"Trata-se da apreciação, para fins de registro, de nove atos de concessão de aposentadoria emitidos pelo Núcleo Estadual do Ministério da Saúde no Estado da Paraíba.
O auditor da Sefip, em instrução lavrada à peça 42, propõe que:
a)	o ato da servidora Erivania Nóbrega Fernandes Viana seja considerado prejudicado, por perda de objeto, por não estar mais gerando efeitos financeiros desde 27/1/2011, em razão do seu óbito; 
b)	os atos em favor de Márcia de Medeiros Santiago, Marília Mayer Freitas de Sousa e Niesia Galdino do Nascimento sejam considerados legais, por não apresentarem qualquer irregularidade; e
c)	que os atos das servidoras Kátia Lucena de Araújo, Maria de Fátima Ayres Borges (nome atual) , Maria Jesus de Farias (nome atual) , Maria Ivone de Melo Pires Vilar e Ermengarda Torres Cavalcanti sejam julgados legais, em caráter excepcional, com esteio nos princípios da segurança jurídica e da razoável duração do processo, embora tenha constatado a existência de pagamentos irregulares da diferença individual da Lei 12.998/2014. 
No entanto, os titulares da 1ª Diretoria de Análise de Atos (1ª Diat) e da Secretaria de Fiscalização de Pessoal (Sefip) , em pareceres uniformes às peças 43 e 44, divergiram parcialmente do auditor para propor a ilegalidade dos atos das servidoras Kátia Lucena de Araújo, Maria de Fátima Ayres Borges, Maria Jesus de Farias, Maria Ivone de Melo Pires Vilar e Ermengarda Torres Cavalcanti, por entenderem que em tais casos deve prevalecer o princípio da legalidade.  
Além disso, destacam que, no que se refere ao ato da servidora Ermengarda Torres Cavalcanti, consta ainda a inclusão de rubrica judicial relativa à Gratificação de Desempenho de Atividade Técnico-Administrativa (GDATA) , vantagem esta que não faz mais parte da estrutura remuneratória dos servidores do Ministério da Saúde e está sendo paga mesmo após a interessada não estar mais protegida judicialmente. 
Com efeito, no que se refere às propostas de se considerar prejudicada, por perda de objeto, a análise do ato da servidora Erivania Nóbrega Fernandes Viana e legais os atos das servidoras Márcia de Medeiros Santiago, Marília Mayer Freitas de Sousa e Niesia Galdino do Nascimento, por não apresentarem irregularidades, entende-se que assiste razão aos encaminhamentos uniformes do auditor e dos titulares da Sefip. 
No entanto, com relação aos atos das servidoras Kátia Lucena de Araújo, Maria de Fátima Ayres Borges, Maria Jesus de Farias, Maria Ivone de Melo Pires Vilar e Ermengarda Torres Cavalcanti, as quais percebem atualmente a diferença individual da Lei 12.998/2014, diverge-se parcialmente de ambos os encaminhamentos apresentados, pelos motivos que se passa a expor.
Conforme dispôs o art. 2º da Lei 11.355/2006, o servidor que optasse por integrar a Carreira da Previdência, da Saúde e do Trabalho ou por perceber as vantagens dela decorrentes renunciaria às parcelas de valores incorporados à remuneração por decisão administrativa ou judicial, referentes ao adiantamento pecuniário de que trata o art. 8º da Lei 7.686/1988 (PCCS) , que vencessem após o início dos efeitos financeiros referidos no § 1º do art. 2º da mesma Lei. 
Tal renúncia, no entanto, limitou-se à diferença entre os valores da remuneração resultante do Vencimento Básico (VB) vigente no mês de fevereiro de 2006 e os valores da remuneração resultante do VB fixado para julho de 2011, nos termos do que restou consignado na Lei 11.355/2006 com a inclusão do art. 7º-A pela Lei 11.784/2008, que antecipou para julho de 2011 o último aumento.
Cabe enfatizar, nesse ponto, que o texto da lei tratou de "remuneração resultante do Vencimento Básico", ou seja, no cálculo de tal diferença não se pode apenas comparar o vencimento básico de fevereiro de 2006 com aquele de julho de 2011 para fins de obtenção dos valores que deveriam ter sido absorvidos. 
Destarte, deve-se incluir nesse cálculo as gratificações que são calculadas sobre tal vencimento, quais sejam: a Gratificação de Atividade Executiva (GAE) e a Gratificação Adicional por Tempo de Serviço (GATS) ; conforme entendimento já pacificado deste Tribunal, a exemplo do cálculo realizado no Acórdão 661/2016-TCU-Primeira Câmara, confirmado em sede de reexame pelo Acórdão 6077/2016-TCU-Primeira Câmara. 
Por outro lado, não é de mais frisar que não devem compor a remuneração resultante do vencimento básico, as gratificações calculadas por meio de pontos ou qualquer outra base de cálculo que não seja o vencimento básico, a exemplo das gratificações de desempenho.
Ademais, importa destacar que por diversas vezes este Tribunal já decidiu que está irregular a aplicação do percentual de 47,11% (utilizado pela unidade jurisdicionada) para a absorção da parcela decorrente do PCCS, a exemplo dos acórdãos 8.018/2013, 1.108/2014 e 1.502/2015, todos da 1ª Câmara, haja vista que os aumentos das remunerações decorrentes do vencimento básico concedidos entre fevereiro de 2006 e julho de 2011 resulta em um percentual superior.
Dessa forma, tendo em vista que a comparação realizada pela unidade técnica utilizou os vencimentos básicos de maio de 2008 e abril de 2017; que a GAE foi incorporada ao Vencimento Básico (VB) a partir de fevereiro de 2009 pela Lei 11.784/2008; e que as absorções devem ocorrer somente até julho de 2011; demonstra-se, a seguir, os cálculos dos valores que deveriam ter sido absorvidos:
	Servidora
 (Vigência do ato) 
	Valor do PCCS em FEV/2006
 (peça 8, p. 1-3) 
 (A) 
	Remuneração Resultante do VB em FEV/2006
 (VB+GATS+GAE) 
 (B) 
	Remuneração Resultante do Vencimento Básico em JUL/2011  (VB+GATS) 
 (C) 
	Aumento percebido
 (C-B) 
 (D) 
	Valor da DPNI que faria jus
 (A-D) 
	Valor da DPNI em ABR/2017
 (Peça 29) 

	Kátia Lucena de Araújo
 (2/6/1998) 
	1.637,02
	529,26+111,73+846,81 =
1.487,80
 (peça 8, p. 2) 
	3.044,70+642,77 =
3.687,47
 (peça 25, p. 12) 
	2.199,67
	0,00
	936,12

	Maria de Fátima Ayres Borges
 (23/6/1998) 
	1.600,36
	509,66+129,37+815,45 =
1.454,48
 (peça 8, p. 2) 
	2.931,93+744,26 =
3.676,19
 (peça 24, p. 14) 
	2.221,71
	0,00
	915,16

	Maria Jesus de Farias Belém
 (11/11/1998) 
	1.061,70
	335,51+92,20+536,81 =
964,92
 (peça 8, p. 2-3) 
	1.602,59+442,31 =
2.044,90
 (peça 22, p. 13) 
	1.079,98
	0,00
	607,13

	Maria Ivone de Melo Pires Vilar
 (1/12/1997) 
	1.818,21
	588,07+123,49+940,91 =
1.652,47
 (peça 8, p. 2) 
	3.383,00+710,43 =
4.093,43
 (peça 27, p. 12) 
	2.440,96
	0,00
	1.039,73

	Ermengarda Torres Cavalcanti
 (23/6/1998) 
	1.656,43
	529,26+129,37+846,81 =
1.505,44
 (peça 8, p. 1-2) 
	3.044,70+744,26 =
3.788,96
 (peça 23, p. 15) 
	2.283,52
	0,00
	947,22

Como se pode observar nos cálculos acima, todas as mencionadas servidoras já deveriam ter as parcelas de DPNI totalmente absorvidas, o que é, inclusive, consenso entre o auditor e os seus superiores no âmbito da unidade técnica. 
No entanto, conforme mencionado anteriormente, a divergência entre eles está relacionada ao encaminhamento a ser adotado diante da referida irregularidade.
Segundo o auditor, deve-se considerar nos referidos casos os princípios da segurança jurídica e da razoável duração do processo, em razão do longo decurso do tempo entre as vigências das referidas aposentadorias e a presente análise dos atos, para que os mesmos possam ser considerados legais, em caráter excepcional. Por outro lado, nas visões do Diretor e do Secretário da Sefip, os referidos atos devem ser julgados ilegais, por entenderem que nos presentes casos deve prevalecer o princípio da legalidade.
De fato, entende-se que assiste razão ao Diretor e ao Secretário da unidade técnica quando afirmam que os referidos atos não preenchem os requisitos exigidos por este Tribunal para que possam ser considerados legais, em caráter excepcional, sem qualquer determinação de suspensão dos pagamentos ilegais.
Não obstante, entende-se que, por outros motivos, os atos merecem receber a chancela da legalidade, sendo indispensável, contudo, a expedição de determinação para a correção dos proventos pagos atualmente, nos termos dos §§ 2º e 3º do art. 6º da Resolução TCU 206/2007, que assim dispõem:
§ 2º Os atos que estiverem dando ensejo, no momento de sua apreciação de mérito, a pagamentos irregulares, mas que não apresentem inconsistência ou irregularidade em sua versão submetida ao exame do Tribunal, serão considerados legais, para fins de registro, com determinação ao órgão ou à entidade de origem para que, no prazo de 15 (quinze) dias, adote as medidas cabíveis com vistas à regularização dos pagamentos indevidos constatados na ficha financeira do interessado.
§ 3º Nas hipóteses de que tratam os parágrafos anteriores, deverão ser expressamente mencionadas, no respectivo acórdão, as falhas e irregularidades identificadas pelo Tribunal, bem como a informação de que já não mais subsistem os pagamentos irregulares constantes dos atos apreciados, no caso do § 1º deste artigo, ou de que existem irregularidades de pagamentos atualmente realizados, a serem elididas, no prazo de 15 (quinze) dias, pelo órgão ou entidade de origem, no caso do § 2º deste mesmo artigo. (destaques inseridos) 
Isto porque, apesar de constarem nos atos das servidoras Kátia Lucena de Araújo, Maria de Fátima Ayres Borges, Maria Jesus de Farias, Maria Ivone de Melo Pires Vilar e Ermengarda Torres Cavalcanti a rubrica judicial de PCCS, desde a prolação do Acórdão 2131/2006-TCU-Plenário, de relatoria do Ministro Benjamin Zymler, este Tribunal tem entendido que a Medida Provisória - MP 301/2006, convertida na Lei 11.355/2006, regularizou a situação daquela parcela nos atos com vigência anterior, conforme se verifica no trecho a seguir:
9.2. firmar o entendimento de que a MP nº 301/2006, posteriormente convertida na Lei nº 11.355/2006, regularizou o pagamento da parcela relativa ao adiantamento pecuniário de que cuida a Lei n.º 7.686/1988 (PCCS) aos servidores enquadrados no art. 1º dessa lei, tornando, por consequência, regular a inclusão dessa parcela nos atos de aposentadoria dos referidos servidores; (grifos acrescentados) 
Portanto, considerando que os atos das referidas servidoras foram todos emitidos nos anos de 1997 e 1998, ou seja, em data anterior à MP 301/2006, entende-se que apenas os pagamentos atuais estão eivados de ilegalidade, o que, por ora, já torna prejudicada a proposta de legalidade sem qualquer determinação de suspensão dos pagamentos indevidos aventada pelo auditor sob a alegação de ter havido longo decurso de tempo desde a emissão dos atos ou da disponibilização a este Tribunal (item 31 da instrução à peça 42, p. 7) .
É nesse sentido que têm sido proferidas as decisões deste Tribunal em casos semelhantes, cujas vigências dos atos com pagamentos irregulares da Diferença Individual da Lei 12.998/2014 são anteriores à MP 301/2006, a exemplo do Acórdão 661/2017-TCU-Primeira Câmara, cuja ementa transcreve-se a seguir, e do recente Acórdão 6099/2017-TCU-Primeira Câmara, ambos de relatoria do Ministro Benjamin Zymler:
APOSENTADORIA. ADIANTAMENTO DE PCCS. CONVERSÃO EM DPNI PELA LEI Nº 11.490/2007. INCLUSÃO NOS PROVENTOS DA VANTAGEM DPNI SEM SUA ABSORÇÃO CONFORME DETERMINADO EM LEI. PAGAMENTO DA REFERIDA VANTAGEM SOB A FORMA DE DIFERENÇA INDIVIDUAL NOS TERMOS DA LEI 12.998/2014. ILEGALIDADE. SURGIMENTO DA IRREGULARIDADE APENAS NO MOMENTO DE APRECIAÇÃO DO MÉRITO DOS ATOS. INCIDÊNCIA DO § 2º DO ART. 6º DA RESOLUÇÃO Nº 206/2007. IRREGULARIDADE NO TOCANTE À AVERBAÇÃO DE TEMPO INSALUBRE EM RELAÇÃO A UM DOS ATOS SUBMETIDOS A JULGAMENTO. ILEGALIDADE DO ATO. DETERMINAÇÕES. (grifos inseridos) 
Por outro lado, é firme a jurisprudência deste Tribunal no sentido de não ser factível considerar legais atos e pagamentos eivados de vícios, apenas em decorrência do longo lapso temporal transcorrido entre sua edição e a consequente apreciação pelo TCU, porquanto estas situações geram, tão-somente, a necessidade de instauração do contraditório, consoante Acórdão 5962/2012-TCU-Segunda Câmara, in verbis:
4. Nos termos da jurisprudência do STF, o transcurso de longo lapso temporal entre a edição do ato e sua apreciação por parte do TCU não converte a concessão ilegal em legal, gerando apenas a necessidade de instauração do contraditório e da ampla defesa para a validade do processo, na hipótese de o ato haver ingressado no Tribunal há mais de cinco anos (MS-25.116, MS-25.403, MS-25.343, MS-27.296, entre outros) (grifos inseridos) 
Nessa linha, também é oportuno transcrever o trecho do voto condutor do Acórdão 38/2016-TCU-Plenário, da lavra do eminente Ministro-Relator Bruno Dantas, que sintetizou muito bem a matéria com arrimo na jurisprudência desta Corte de Contas, onde se destaca o caráter excepcionalíssimo da aplicação do princípio da segurança jurídica ou qualquer outro em detrimento da legalidade, senão vejamos:
17. Ainda sobre o tema, convém esclarecer que o posicionamento cristalizado nesta Corte de Contas, mediante o Acórdão 868/2010-TCU-Plenário, é no sentido de que a análise quanto à aplicabilidade do preceito da segurança jurídica deve ser feita observando-se as peculiaridades de cada caso. Nesses termos, imperioso se faz registrar as balizas propostas no voto condutor do Acórdão 3245/2010-TCU-Plenário, ocasião em que o eminente relator, Ministro Walton Alencar Rodrigues, consignou que:
"Admite-se, em casos especialíssimos, em que a ilegalidade e a negativa de registro do ato de concessão impliquem a total supressão de meios de subsistência do beneficiário, a excepcional aplicação das teses da segurança jurídica e da proteção da confiança do administrado, situações vistas caso a caso."
18. Em estudo do aludido entendimento, verifico que a jurisprudência deste Tribunal assenta-se na premissa de que a aplicação do princípio da segurança jurídica deve cingir-se àquelas hipóteses em que for irreversível a situação fática do interessado ou insuportável o prejuízo a ele causado.
19. Compulsando alguns precedentes, observo que os fatores essenciais ao reconhecimento de situação excepcional estão, em regra, relacionados à impossibilidade de reversão do servidor à atividade para complementar tempo de serviço considerado ilegal, à supressão dos meios de subsistência condigna, ao estado de saúde do beneficiário ou à absoluta impossibilidade de preenchimento de algum requisito legal (e.g. Acórdãos 2.417/2009 e 1.381/2014, do Plenário; 269/2014, da 1ª Câmara; 713/2011, 1.051/2013 2.490/2013 e 3.134/2014, da 2ª Câmara) .
20. É dizer, em síntese, que, para chancelar a legalidade de ato que contenha nítida impropriedade e que esteja vigente há longo tempo, deve-se avaliar a situação do interessado, bem como se as consequências da apreciação pela ilegalidade seriam excessivamente gravosas, a ponto de justificar o afastamento excepcional da aplicação estrita do princípio da legalidade. (grifado) 
Como se observa, as jurisprudências deste Tribunal e do Supremo Tribunal Federal são firmes no sentido de que o longo decurso do tempo, de forma isolada, não é suficiente para justificar tais excepcionalidades, ainda que em conjunto com o princípio da razoável duração do processo, conforme alegado pelo auditor da Sefip. 
Pelo contrário, nos trechos transcritos acima fica assente que o fator mais importante nesses casos é o prejuízo causado ao interessado, mas apenas quando eles são irreversíveis ou insuportáveis, sendo que, no caso de parcelas percebidas indevidamente, o prejuízo deve implicar a total supressão de meios de subsistência do beneficiário.
Assim sendo, nota-se que tal situação é bem diferente dos casos ora analisados, haja vista que, com a supressão das parcelas inquinadas, os proventos remanescentes das interessadas continuarão sendo muito superiores ao salário mínimo (o menor deles será o da servidora Maria Jesus de Farias Belém, que passará a perceber R$ 3.268,17 ao ser suprimida a parcela irregular de R$ 607,13, conforme se verifica à peça 29, p. 3) .  
Por último, cabe analisar a situação da servidora Ermengarda Torres Cavalcanti em relação à parcela judicial relativa à Gratificação de Desempenho de Atividade Técnico-Administrativa (GDATA) , instituída pela Lei 10.404/2002.
Compulsando os autos verifica-se que, em resposta à diligência realizada pela Secretaria de Fiscalização de Pessoal sobre tal parcela, a consultoria jurídica da unidade jurisdicionada informou que a interessada deixou de ter direito ao recebimento judicial da referida vantagem, embora não estejam claros os motivos. No entanto, aquela unidade informou que aguardaria o posicionamento deste Egrégio Tribunal, antes da suspensão do seu pagamento.
Chamada aos autos para se manifestar, em sede de oitiva, uma vez que o ato deu entrada neste Tribunal há mais de 5 anos, observa-se à peça 23 que o procurador da interessada nada alegou a respeito, limitando-se a tratar da Diferença Individual da Lei 12.998/2014, também percebida por ela.
Assim, considerando que a GDATA é uma gratificação de desempenho que foi criada pela Lei 10.404/2002 e posteriormente foi substituída pela Gratificação de Desempenho de Atividade de Execução e Apoio Técnico à Auditoria (GDASUS) , com a edição da MP 295/2006, convertida na Lei 11.344/2006, entende-se que o referido pagamento caracteriza duplicidade.
Além disso, por se tratar de parcela paga por força de decisão judicial, que deixou de produzir efeitos contra a União, o valor deve ser ressarcido, conforme entendimento deste Tribunal, manifestado no trecho a seguir, extraído do voto condutor do Acórdão 1622/2017-TCU-Primeira Câmara, de relatoria do Ministro Walton Alencar Rodrigues:
 (...) Não estão ao abrigo da segurança jurídica pagamentos realizados, a título precário, em decorrência de decisões judiciais desfavoráveis à União que, posteriormente, venham a ser tornadas insubsistentes, como no caso destes autos.
Nos casos em que a Administração é obrigada, por força de deliberações judiciais proferidas no âmbito de ações promovidas por servidores, a pagar quantias que, posteriormente, mostraram-se indevidas, impõe-se aos requerentes a obrigação de recompor o status quo ante, suportando os efeitos da revogação do benefício.
A dispensa de restituição, nesse contexto, corresponderia à permissão que a Administração Pública fosse onerada por ato de terceiro e configuraria enriquecimento sem causa do servidor, o que é vedado em nosso ordenamento jurídico. (destacado) 
Ante o exposto e considerando que os argumentos apresentados pelas interessadas não merecem acolhimento, conforme demonstrado pela unidade técnica, este membro do Ministério Público de Contas, com as devidas vênias por divergir parcialmente das propostas de encaminhamento alvitradas pela unidade técnica, propõe a este Tribunal que: 
a)	considere prejudicada, por perda de objeto, a análise do ato de aposentadoria emitido em favor da servidora Erivania Nóbrega Fernandes Viana;
b)	considere legais os demais atos constantes dos autos, com determinação à unidade jurisdicionada para que, no prazo de quinze dias, suspenda os pagamentos da Diferença Individual da Lei 12.998/2014 às servidoras Kátia Lucena de Araújo, Maria de Fátima Ayres Borges, Maria Jesus de Farias, Maria Ivone de Melo Pires Vilar e Ermengarda Torres Cavalcanti, com fulcro nos §§ 2º e 3º do art. 6º da Resolução TCU 206/2007;
c)	dispense a reposição dos valores recebidos indevidamente de boa-fé, a título da vantagem relativa à Diferença Individual da Lei 12.998/2014, aplicando-se, por analogia, o enunciado da Súmula 106 deste Tribunal; e
d)	determine à unidade jurisdicionada a adoção dos procedimentos necessários ao ressarcimento dos valores pagos à servidora Ermengarda Torres Cavalcanti, a título de parcela judicial relativa à GDATA, tendo em vista a informação de que esta deixou de estar amparada judicialmente e o seu pagamento, concomitantemente com a GDASUS, caracteriza duplicidade." (grifos do original) 
	É o relatório.

8.1. José Ramos da Silva (8.109/OAB-PB) e outros, representando Ermengarda Torres Cavalcanti, Katia Lucena de Araujo, Maria de Fátima Ayres Borges, Maria Ivone de Melo Pires Vilar e Maria Jesus de Farias.

Procurador Sergio Ricardo Costa Caribé.

PESSOAL. APOSENTADORIA. CONSIDERAR PREJUDICADO UM DOS ATOS, EM VIRTUDE DO FALECIMENTO DA APOSENTADA. LEGALIDADE DOS DEMAIS ATOS. DETERMINAÇÃO PARA SUPRESSÃO DAS PARCELAS INDEVIDAS (PCCS E GDATA), NOS TERMOS DO ART. 6º, §2º, DA RESOLUÇÃO-TCU 206/2007. CIÊNCIA.

APOSENTADORIA (APOS)

Secretaria de Fiscalização de Pessoal (SEFIP).

Inicialmente, registro que atuo nos presentes autos por força do art. 152 do RI/TCU.
Em exame atos de concessão de aposentadoria a Erivania Nóbrega Fernandes Viana, Kátia Lucena de Araújo, Maria de Fátima Ayres Borges, Maria Jesus de Farias, Ermengarda Torres Cavalcanti, Márcia de Medeiros Santiago, Maria Ivone de Melo Pires Vilar, Marília Mayer Freitas de Sousa e Niesia Galdino do Nascimento, ex-servidoras do Núcleo Estadual do Ministério da Saúde no Estado da Paraíba (MS) .
Conforme exposto no relatório, a Secretaria de Fiscalização de Pessoal (Sefip) , de forma uniforme, com o endosso do Parquet especializado, propõe considerar prejudicada, por perda de objeto, a análise do ato da servidora Erivania Nóbrega Fernandes Viana e legais os atos das servidoras Márcia de Medeiros Santiago, Marília Mayer Freitas de Sousa e Niesia Galdino do Nascimento, por não apresentarem irregularidades.
A divergência reside no exame dos atos de concessão de aposentadoria das servidoras Kátia Lucena de Araújo, Maria de Fátima Ayres Borges, Maria Jesus de Farias, Maria Ivone de Melo Pires Vilar e Ermengarda Torres Cavalcanti, nos quais teria se constatado a existência de pagamentos irregulares da diferença individual da Lei 12.998/2014, como também, apenas quanto ao ato de aposentadoria da servidora Ermengarda Torres Cavalcanti, a inclusão irregular da rubrica judicial relativa à Gratificação de Desempenho de Atividade Técnico-Administrativa - GDATA.
A esse respeito, o Auditor instrutor propõe considerar legais e determinar o registro desses últimos atos, "uma vez que as circunstâncias dos casos tratados fundamentam a aplicação do princípio constitucional da segurança jurídica"  (peça 42) .
Por outro lado, o Diretor e o Titular da Sefip propõem que esses últimos atos sejam considerados ilegais, por entenderem que a aplicação do princípio da segurança jurídica em casos análogos "tem sido reiteradamente rechaçada por esta Corte de Contas"  (peças 43 e 44) .
O Ministério Público junto ao TCU, por sua vez, ressalta que, apesar de constar nos atos das referidas servidoras a rubrica judicial de PCCS, "desde a prolação do Acórdão 2131/2006-TCU-Plenário, de relatoria do Ministro Benjamin Zymler, este Tribunal tem entendido que a Medida Provisória - MP 301/2006, convertida na Lei 11.355/2006, regularizou a situação daquela parcela nos atos com vigência anterior".  Logo, "considerando que os atos das referidas servidoras foram todos emitidos nos anos de 1997 e 1998, ou seja, em data anterior à MP 301/2006, entende-se que apenas os pagamentos atuais estão eivados de ilegalidade, o que, por ora, já torna prejudicada a proposta de legalidade sem qualquer determinação de suspensão dos pagamentos indevidos aventada". Salienta, ainda, que "as jurisprudências deste Tribunal e do Supremo Tribunal Federal são firmes no sentido de que o longo decurso do tempo, de forma isolada, não é suficiente para justificar tais excepcionalidades, ainda que em conjunto com o princípio da razoável duração do processo".  Assim sendo, entende que tais "atos merecem receber a chancela da legalidade, sendo indispensável, contudo, a expedição de determinação para a correção dos proventos pagos atualmente, nos termos dos §§ 2º e 3º do art. 6º da Resolução TCU 206/2007"  (peça 45) .
Feito esse breve histórico, passo ao exame do feito, manifestando minha anuência aos pronunciamentos da Unidade Técnica e do Ministério Público junto ao TCU quanto aos pontos convergentes, cujos fundamentos incorporo às minhas razões de decidir. Quanto às questões dissonantes, deste já, manifesto minha anuência, em essência, ao encaminhamento proposto pelo Ministério Público junto ao TCU, cujos fundamentos também incorporo às minhas razões de decidir, sem prejuízo de tecer os seguintes comentários e ajustes.
De início, considero prejudicada, por perda de objeto, a análise do ato da servidora Erivania Nóbrega Fernandes Viana (falecida) e legais os atos das servidoras Márcia de Medeiros Santiago, Marília Mayer Freitas de Sousa e Niesia Galdino do Nascimento, por não apresentarem irregularidades, consoante posicionamentos uniformes da Unidade Técnica e do Ministério Público junto ao TCU.
Relativamente aos atos de concessão de aposentadoria das servidoras Kátia Lucena de Araújo, Maria de Fátima Ayres Borges, Maria Jesus de Farias, Maria Ivone de Melo Pires Vilar e Ermengarda Torres Cavalcanti, constato que os referidos atos deram entrada nesta Corte de Contas no período de 1999 a 2001, há mais de cinco anos, portanto.  Em face disso, à luz do entendimento exarado no Acórdão 587/2011-TCU-Plenário, foram promovidas as oitivas prévias das interessadas (peças 11 a 15) , as quais apresentaram suas manifestações de defesa (peças 22 a 25 e 27) .
As interessadas foram ouvidas em razão da seguinte inconsistência encontrada em seus atos de aposentadoria: "pagamento de rubrica de diferença individual da Lei 12.998/2014, cuja composição se refere ao adiantamento pecuniário - PCCS, sem a observância da correta absorção, conforme determinam os arts. 2º, §§ 2º, e 4º, 7º, 7ºA e 7ºB, parágrafo único, da Lei 11.355/2006, alterada pelas Leis 11.490/2007 e 11.784/2008".
Especificamente em relação à servidora Ermengarda Torres Cavalcanti, além da supracitada inconsistência, também foi objeto de oitiva a seguinte inconsistência: "pagamento de rubrica judicial denominada "DECISAO JUDICIAL TRANS JUG APO", no valor de R$206,40, sem amparo legal/judicial".
A esse respeito, segundo se depreende das instruções lançadas nos autos, ressalto que inexiste qualquer divergência sobre a constatação das irregularidades acima destacadas.  Há apenas discordância em relação aos encaminhamentos propostos.  Enquanto o Auditor instrutor propõe o julgamento excepcional pela legalidade desses últimos atos, o Diretor e o Titular da Sefip propõem o julgamento pela sua ilegalidade, e o Ministério Público junto ao TCU propõe o julgamento pela sua legalidade com determinações para a correção dos pagamentos considerados ilegais.
No que tange à Diferença Individual da Lei 12.998/2014 (antigo PCCS) , mostra-se pertinente o histórico traçado pelo Diretor da Sefip e pelo Ministério Público junto ao TCU em relação à evolução jurídica da matéria, bem assim a tabela elaborada pelo Parquet especializado (item 13 de seu pronunciamento) , reproduzida em meu relatório, que demonstra que as parcelas de DPNI em questão já deveriam ter sido totalmente absorvidas.
No que se refere à parcela judicial relativa à Gratificação de Desempenho de Atividade Técnico-Administrativa (GDATA) , instituída pela Lei 10.404/2002, paga à servidora Ermengarda Torres Cavalcanti, consoante consta dos autos, a Sefip realizou diligência junto ao órgão de origem da servidora acerca de tal pagamento (peça 6) .
O órgão de origem, por sua vez, prestou informações no sentido de que, conforme documentos encaminhados àquele órgão pela AGU, em tese, a interessada não teria direito ao recebimento judicial da referida vantagem, eis que teria sido excluída do polo passivo da execução do julgado que garantia a aludida percepção.  Não obstante essa constatação, informou que aguardaria o posicionamento desta Corte de Contas antes de adotar qualquer providência (peça 9, p. 1 e 2) .
De fato, consoante se depreende da leitura dos documentos constantes à peça 9, em que pese ter sido proferido acórdão que garantiu o pagamento da GDATA (no patamar de 60 pontos) às servidoras inativas que integraram aquele feito, dentre as quais a Sra. Ermengarda Torres Cavalcanti (peça 9, p. 29) , o qual transitou em julgado para a União em 08/11/2005 (peça 9, p. 31) , na fase de execução do julgado foi acolhida impugnação apresentada pela União e reconhecida a ilegitimidade passiva para cumprimento do julgado em relação à Sra. Ermengarda Torres Cavalcanti, em 30/04/2008 (peça 9, p. 32 e 33) .  Logo, dos documentos constantes dos autos, depreende-se que o pagamento da aludida vantagem não encontra amparo judicial.
E mais, conforme bem destacado pelo Ministério Público junto ao TCU, "a GDATA é uma gratificação de desempenho que foi criada pela Lei 10.404/2002 e posteriormente foi substituída pela Gratificação de Desempenho de Atividade de Execução e Apoio Técnico à Auditoria (GDASUS) , com a edição da MP 295/2006, convertida na Lei 11.344/2006, entende-se que o referido pagamento caracteriza duplicidade".  Com efeito, saliento que o art. 35 da Lei 11.344/2006 expressamente dispõe que "A GDASUS não poderá ser paga cumulativamente com quaisquer outras gratificações de desempenho por atividade ou de produtividade, independentemente da sua denominação ou base de cálculo".
Como se vê, os atos de concessão de aposentadoria das servidoras Kátia Lucena de Araújo, Maria de Fátima Ayres Borges, Maria Jesus de Farias, Maria Ivone de Melo Pires Vilar e Ermengarda Torres Cavalcanti encontram-se inquinados de flagrantes irregularidades, não havendo que se aplicar o princípio da segurança jurídica para os considerar legais, conforme proposto pelo Auditor instrutor.
Ressalto que o entendimento predominante na jurisprudência desta Corte de Contas é no sentido de que o princípio da segurança jurídica apenas deve prevalecer sobre o princípio da legalidade em sentido estrito quando a negativa de registro do ato, após longo decurso de tempo, implicar "prejuízo insuportável e irreversível ao interessado".
Esse prejuízo irreparável ocorre, por exemplo, nas seguintes hipóteses: inviabilidade prática do retorno à atividade após grande decurso de tempo; acometimento de doença incapacitante para o trabalho; idade que impossibilite o retorno à atividade; comprometimento da subsistência do aposentado; e óbito do instituidor, no caso de pensão (vide Acórdão 713/2011-TCU-Segunda Câmara, relator: Ministro Aroldo Cedraz; 2.350/2012-2ª Câmara, relator: Ministro José Jorge; 5.951/2012-1ª Câmara, relatora: Ministra Ana Arraes; 453/2013-2ª Câmara, relator: Ministro José Jorge; entre outros) .
Nos casos em questão, tais condições não ocorrem, máxime porque a sucumbência imposta às interessadas restringe-se à supressão de parcelas percebidas indevidamente, sem que isso represente "prejuízo insuportável e irreversível" à subsistência das interessadas.  A esse respeito, destaco o seguinte excerto do parecer lançado pelo Ministério Público junto ao TCU, verbis:
"24.	Como se observa, as jurisprudências deste Tribunal e do Supremo Tribunal Federal são firmes no sentido de que o longo decurso do tempo, de forma isolada, não é suficiente para justificar tais excepcionalidades, ainda que em conjunto com o princípio da razoável duração do processo, conforme alegado pelo auditor da Sefip. 
25.	Pelo contrário, nos trechos transcritos acima fica assente que o fator mais importante nesses casos é o prejuízo causado ao interessado, mas apenas quando eles são irreversíveis ou insuportáveis, sendo que, no caso de parcelas percebidas indevidamente, o prejuízo deve implicar a total supressão de meios de subsistência do beneficiário.
26.	Assim sendo, nota-se que tal situação é bem diferente dos casos ora analisados, haja vista que, com a supressão das parcelas inquinadas, os proventos remanescentes das interessadas continuarão sendo muito superiores ao salário mínimo (o menor deles será o da servidora Maria Jesus de Farias Belém, que passará a perceber R$ 3.268,17 ao ser suprimida a parcela irregular de R$ 607,13, conforme se verifica à peça 29, p. 3) ."
De qualquer forma, na mesma linha do asseverado pelo Parquet especializado - considerando que os atos em análise foram todos emitidos nos anos de 1997 e 1998, em datas anteriores à legislação que regularizou o pagamento da parcela PCCS, e, no tocante à servidora Ermengarda Torres Cavalcanti, em data anterior à legislação que criou a GDATA, posteriormente substituída pela GDASUS -, considero legais os referidos atos, para fins de registro, com determinação ao órgão de origem para a correção dos proventos pagos atualmente, nos termos do § 2º do art. 6º da Resolução TCU 206/2007.
Finalmente, entendo que há que se aplicar, por analogia, o Enunciado 106 da Súmula de Jurisprudência do TCU, com a dispensa de ressarcimento das parcelas indevidamente percebidas de boa-fé pelas interessadas, tanto no caso das parcelas de PCCS quanto no caso das parcelas de GDATA, essa última percebida apenas pela Sra. Ermengarda Torres Cavalcanti.
A esse respeito, apenas quanto a esse tópico, peço vênias para dissentir do Ministério Público junto ao TCU, que se manifestou pela necessidade de ressarcimento dos valores pagos à Sra. Ermengarda Torres Cavalcanti a título de GDATA.  No caso concreto, creio não ser razoável exigir a reposição dos aludidos valores, que, em tese, deveriam ter sido suspensos pela Administração após reconhecida a ilegitimidade passiva da aludida servidora na fase de execução do julgado, em 30/04/2008 (vide itens 15 a 18 do presente voto) . Penso que a própria União, ao deixar de comunicar tal decisão ao órgão pagador da referida servidora, por meio de seu órgão de representação judicial, induziu a Administração em erro, não imputável à servidora.
	Em razão do exposto, VOTO por que o Tribunal adote o Acórdão que ora submeto à apreciação deste Colegiado.
TCU, Sala das Sessões Ministro Luciano Brandão Alves de Souza, em 11 de junho de 2019.
RAIMUNDO CARREIRO 
Relator